臺灣雲林地方法院刑事判決　　　　　　　100年度易字第412號
公　訴　人　臺灣雲林地方法院檢察署檢察官
被　　　告　張翠蘭
上列被告因詐欺案件，經檢察官聲請簡易判決處刑（100 年度偵
字第2673號），本院斗六簡易庭認不宜逕以簡易判決處刑（原案
號：100 年度六簡字第204 號），移由刑事庭依通常程序審理，
本院判決如下：
    主  文
張翠蘭無罪。
    理  由
一、公訴意旨略以：被告張翠蘭明知國內社會上層出不窮之詐騙
    集團或不法份子為掩飾不法行徑，避免執法人員之追究及處
    罰，經常利用他人之金融機構帳戶資料隱匿犯罪所得，因此
    ，在客觀上可以預見一般取得他人帳戶資料使用之行徑，常
    與財產犯罪有密切關聯，竟以縱有人持其金融機構帳戶資料
    作為詐欺取財之犯罪工具，亦不違背其本意之幫助犯意，於
    民國99年11月中旬，因缺錢使用，見求才令報紙刊登信用貸
    款之廣告，即依廣告所留之電話與自稱「江副理」之邱德福
    （另案由臺灣臺中地方法院審理）約妥，於99年11月24日15
    時許，在雲林縣斗六市○○路○段241 號麥當勞前，將其所
    申辦之華南商業銀行（下稱華南銀行）斗六分行帳號000-00
    0000000000號之帳戶存摺影本、提款卡及密碼等，交給邱德
    福作為詐欺犯罪使用。嗣邱德福在取得張翠蘭上開帳戶存摺
    等物後，即基於意圖為自己不法所有之犯意，於附表所示之
    時間，依其所刊登之信用貸款廣告內容，分別向吳坤松、邱
    文心、陳雅人詐稱：需先繳納手續費、保證金、律師費等，
    才可貸款云云，使吳坤松、邱文心、陳雅人均陷於錯誤，而
    依邱德福之指示，分別匯款各新臺幣（下同）2 萬3000元、
    2 萬1000元、2 萬4000元至上開華南銀行帳戶後，款項即遭
    邱德福提領一空。因認被告涉犯刑法第30條第1 項、第339
    條第1 項之幫助詐欺取財罪嫌。
二、按犯罪事實應依證據認定之，無證據不得認定犯罪事實；不
    能證明被告犯罪者，應諭知無罪之判決，刑事訴訟法第154
    條第2 項、第301 條第1 項分別定有明文。又認定犯罪事實
    所憑之證據，雖不以直接證據為限，間接證據亦包括在內，
    然而無論直接或間接證據，其為訴訟上之證明，須於通常一
    般之人均不致有所懷疑，而得確信其為真實之程度者，始得
    據為有罪之認定，倘其證明尚未達到此一程度，而有合理之
    懷疑存在時，致無從形成對被告有罪之確信，則根據「罪證
    有疑，利於被告」之證據法則，即應由法院諭知被告無罪之
    判決（最高法院76年臺上第4986號判例意旨與此見解之大意
    相同）。次按檢察官就被告犯罪事實，應負舉證責任，並指
    出證明之方法，刑事訴訟法第161 條第1 項定有明文。故檢
    察官對於起訴之犯罪事實，應負提出證據及說服之實質舉證
    責任，倘其所提出之證據，不足為被告有罪之積極證明，或
    其指出證明之方法，無從說服法院以形成被告有罪之心證，
    基於無罪推定原則，自應為被告無罪判決之諭知（最高法院
    92年臺上字第128 號判例意旨同此見解）。再按刑法上幫助
    之行為，須有幫助他人犯罪之意思，如無此種故意，基於其
    他原因，以助成他人犯罪之結果，尚難以幫助論；又若幫助
    之人，誤信為正當行為，並無違法之認識，則其行為縱予正
    犯以助力，尚難遽令負幫助之罪責；再者，幫助犯係從屬於
    正犯而成立，並無獨立性，故幫助犯須對正犯之犯罪事實，
    具有共同認識而加以助力，始能成立，其所應負責任，亦以
    與正犯有同一認識之事實為限，若於正犯之犯罪無共同之認
    識，即非幫助犯（最高法院20年上字第1022號、20年上字第
    1828號判例、84年度臺上字第5998號、88年度臺上字第1270
    號判決意旨同此見解）。
三、證據能力部分：
    按被告以外之人於審判外之言詞或書面陳述，除法律有規定
    者外，不得作為證據；被告以外之人於審判外之陳述，雖不
    符刑事訴訟法第159 條之1 至第159 條之4 規定得為證據之
    情形，而經當事人於審判程序同意作為證據，法院審酌該言
    詞陳述或書面陳述作成時之情況，認為適當者，亦得為證據
    ；當事人、代理人或辯護人於法院調查證據時，知有第159
    條第1 項不得為證據之情形，而未於言詞辯論終結前聲明異
    議者，視為有前項之同意，刑事訴訟法第159 條第1 項及第
    159 條之5 第1 項、第2 項分別定有明定。查本判決下列所
    引用之被告張翠蘭以外之人於審判外之言詞或書面陳述，及
    各項非供述之證據資料，公訴人及被告於本院準備程序及審
    判期日中均未對該證據之證據能力有所爭執，或主張係違法
    取得，且迄至言詞辯論終結前亦未聲明異議，本院審酌上開
    證據資料製作時之情況，均無違法不當及證明力明顯過低之
    瑕疵，亦認為以之作為證據應屬適當，揆諸前開規定，均有
    證據能力。
四、公訴人認被告涉犯上開犯行，無非係以：
(一)、被告於警詢及偵查中之供述、證人即被害人吳坤松、邱文心
    、陳雅人遭邱德福以上揭方法詐欺，而匯款至被告上開華南
    銀行帳戶等情，業據被害人等3 人於警詢中指訴綦詳，且有
    被害人吳坤松郵政跨行匯款申請書4 紙、被害人邱文心郵政
    跨行匯款申請書3 紙、被害人陳雅人京城銀行匯款委託書2
    紙、華南銀行存款憑條1 紙及被告所有華南銀行帳戶基本資
    料及存款往來明細表暨對帳單等各1 份附卷可稽，足認被害
    人吳坤松、邱文心、陳雅人指述遭詐騙而匯款至被告上開帳
    戶內等情，堪信為真實。
(二)、被告雖以：伊在求才令報紙看到信用貸款的廣告，伊因缺錢
    使用，為了辦貸款，即撥打廣告刊載之電話0000-000000 號
    與自稱「江副理」之邱德福聯繫，對方稱要先繳交雙證件影
    本及提款卡等，伊一時沒有想那麼多，才會把提款卡交給他
    ，並告訴他密碼云云置辯，並提出99年12月10至13日求才令
    廣告內容為：「好消息、貸款免匯款、備雙證件印章、0000
    -000000 、江副理」一則為據。惟按銀行等金融機構受理一
    般人申辦貸款，為確保將來能實現債權，必須經過徵信程序
    ，審核貸款人信用情況及相關證件，甚至與本人進行確認，
    以評估是否放款以及放款額度，倘若貸款人債信不良至金融
    機構無法承擔風險之程度時，任何人均無法貸得款項，委託
    他人代辦亦然。況現行銀行貸款，無論是以物品擔保或以信
    用擔保，勢必提供一定保證（如不動產、穩定工作之收入等
    等），供銀行評估其信用情形，以核准貸予之款項。單憑存
    摺、提款卡及密碼，實無從製作資金往來記錄，以使銀行信
    其有資力，進而核准貸款。被告為一成年人且有工作經驗，
    對此無從諉為不知。被告既明知其信用不好，無法依正常程
    序辦理貸款，仍委託假冒「江副理」之邱德福代辦貸款，足
    徵其於交付上開帳戶時，主觀上已可預見該辦理信用貸款之
    人所從事之行為係非法行為，則被告將上開帳戶存摺、金融
    卡（含密碼）交付他人，即非無可議。
(三)、再者，被告與自稱「江副理」之另案被告邱德福素不相識，
    卻將其帳戶之存摺、提款卡連同密碼等重要物品交付如此陌
    生之人，並委託代辦銀行貸款，不論係所交付之存摺、提款
    卡及密碼，或將來申辦取得之貸款，均係個人重要物品及財
    物，為避免存款帳戶遭人不法利用，或避免代辦成功之貸款
    遭人冒領，衡情理應仔細查證該代辦業者之聯絡方式、地址
    及信用，甚至索取對方之證件或年籍資料，甚或簽約留下憑
    證，而被告於偵查中自承所交付之銀行帳戶，原係供扣繳房
    屋貸款之用，足徵其與銀行已有往來經驗，以被告之年齡、
    現任職於便利商店等情，亦非無社會歷練之人，卻對於代辦
    業者、貸款內容及何以須提供存摺、金融卡、密碼等諸多疑
    點詳加瞭解、查證，如此放任心態，實有悖常情。若非被告
    有意輕忽，亦可推論被告心態上容任帳戶遭人不法利用，亦
    所在不惜，否則豈有甘冒帳戶遭人不法利用，或取得之貸款
    遭人冒領之風險，而輕易交付帳戶存摺、提款卡及密碼予姓
    名、年籍不詳之人代辦貸款？且各金融機構普遍設有服務人
    員，提供諮詢及協助客戶辦理各項業務等服務，若客戶因信
    用不良可否辦理貸款有所疑義，均可向服務人員甚至櫃檯人
    員查詢，無需大費周章請人代辦，是被告上開所辯，顯違常
    理。
(四)、又被告辦理貸款未循正常管道，其接洽之對象又屬非法放貸
    業者，顯見其交付帳戶之時當已可預見其帳戶有用供非法使
    用可能。而近年來社會上利用人頭帳戶恐嚇取財或詐騙他人
    金錢以逃避政府查緝之案件屢見不鮮，復廣為媒體報導且迭
    經政府宣傳，被告對此亦自承有所認知，惟被告雖有上揭可
    能幫助他人犯罪之認知，仍將帳戶交予其完全不相識之「江
    副理」，被告顯有容任以所交付之帳戶幫助他人犯罪之不確
    定故意。
五、訊據被告固不否認有於上揭時、地，交付其申辦之上開華南
    銀行斗六分行（銀行代碼：000-0000）帳號000000000000號
    帳戶提款卡及密碼予自稱「江副理」之邱德福一情，惟堅詞
    否認有何幫助詐欺取財之犯行，辯稱：伊當時因為被銀行追
    繳房貸無錢繳納，又因其弟為連帶保證人，且其弟在軍中服
    務，深恐連累其弟，因此急需貸款應急，因在求才令報紙看
    到信用貸款的廣告，為了辦貸款，即撥打廣告刊載之電話00
    00-000000 號與自稱「江副理」之邱德福聯繫，對方稱要先
    繳交提款卡及告知密碼等，伊一時沒有想那麼多，才會把提
    款卡交給他，並告訴他密碼，伊當時急需用錢，沒有想到帳
    戶會被拿去詐騙他人，如果知道會被拿去騙人，不會覺得無
    所謂等語。並提出99年12月10至13日求才令廣告影本、本院
    執行命令影本1 紙及本院民事執行處通知影本2 紙為證。
六、經查，被告確有於上揭時、地，交付上開銀行帳戶提款卡及
    密碼予自稱「江副理」之邱德福，嗣該帳戶被利用為詐騙工
    具，被害人吳坤松、邱文心、陳雅人遭邱德福於附表所示之
    時間，依其所刊登之信用貸款廣告內容，分別向吳坤松、邱
    文心、陳雅人詐稱：需先繳納手續費、保證金、律師費等，
    才可貸款云云，使吳坤松、邱文心、陳雅人均陷於錯誤，而
    依邱德福之指示，分別匯款各2 萬3000元、2 萬1000元、2
    萬4000元至上開華南銀行帳戶後，款項即遭邱德福提領一空
    等情，業據被害人等3 人於警詢中指訴綦詳，且有被害人吳
    坤松郵政跨行匯款申請書4 紙、被害人邱文心郵政跨行匯款
    申請書3 紙、被害人陳雅人京城銀行匯款委託書2 紙、華南
    銀行存款憑條1 紙及被告所有華南銀行帳戶基本資料及存款
    往來明細表暨對帳單等各1 份附卷可稽，足認被害人吳坤松
    、邱文心、陳雅人指述遭詐騙而匯款至被告上開帳戶內等情
    ，堪信為真實，又被告交付上開銀行帳戶，而該帳戶嗣後被
    供作詐騙被害人之用，且因上開帳戶並非本案詐欺取財罪之
    正犯所有，因而使偵查機關不易追查正犯，是以被告所為提
    供正犯規避刑責之助力，在客觀上固足以構成詐欺取財之幫
    助行為，然本件應審究之點，在於被告行為時主觀上有無幫
    助本案正犯詐欺取財之不確定故意？即客觀上檢察官所舉之
    事證，是否足以證明被告於交付上開銀行帳戶提款卡及密碼
    之時，主觀上可預見其所交付之提款卡及密碼將被用作詐欺
    取財之工具，且發生該等情事並不違背其本意？以下茲分別
    詳述之：
(一)、被告於偵、審中始終辯稱：伊於99年11月中旬，因缺錢使用
    ，見求才令報紙刊登信用貸款之廣告，即依廣告所留之電話
    與自稱「江副理」之邱德福約妥，於99年11月24日15時許，
    在雲林縣斗六市○○路○段241 號麥當勞前，將其所申辦之
    華南銀行斗六分行帳號000000000000號之帳戶提款卡及密碼
    等，交給邱德福作為貸款使用，邱德福告知伊貸款約需1 個
    月時間，會再與伊聯絡，不料不到1 個月之99年12月22日即
    被雲林縣警察局斗六分局偵查隊約談詢問，當時因急需用錢
    ，一時未想到交付之帳戶提款卡及密碼會被作為詐欺他人之
    工具等語，與證人即本件詐欺行為人邱德福於100 年2 月18
    日，在臺中市政府警察局霧峰分局供稱：（張翠蘭）看到我
    刊登貸款廣告，打電話要來貸款，我向她佯稱要雙證件影本
    、存摺影本及提款卡，辦理貸款要20天工作天約1 月，貸款
    才會下來，所以當時我並沒有要張翠蘭匯款，我只有騙她雙
    證件影本、存摺影本及提款卡，在雲林縣斗六市張翠蘭親自
    交給我。以刊登廣告上之0000000000號行動電話與張翠蘭聯
    絡。不認識張翠蘭。有以張翠蘭上開帳號及提款卡詐騙吳坤
    松、邱文心、陳雅人金錢，上開詐騙匯入張翠蘭上開帳號金
    錢後，至櫃員機即ATM 提領款項的人是我本人等語（詳見警
    卷第14頁至第15頁背面）互核相符，且本件檢察官以被告為
    幫助詐欺罪之嫌犯予以起訴，而偵辦邱德福詐欺案件之檢察
    官卻將被告列為該案之被害人，亦有自相矛盾之處。是被告
    確係為貸款而交付上開帳戶之提款卡及密碼予邱德福，且未
    得到任何金錢或利益，殆可確認無疑，則其所辯當時因急需
    用錢，一時未想到交付之帳戶提款卡及密碼會被作為詐欺他
    人之工具，其主觀上並無幫助詐欺取財犯意等語，尚非全無
    依據，已足以動搖本院對被告主觀上是否有不確定幫助詐欺
    取財犯意之心證。
(二)、起訴書雖以：「1.銀行等金融機構受理一般人申辦貸款，為
    確保將來能實現債權，必須經過徵信程序，審核貸款人信用
    情況及相關證件，甚至與本人進行確認，以評估是否放款以
    及放款額度，倘若貸款人債信不良至金融機構無法承擔風險
    之程度時，任何人均無法貸得款項，委託他人代辦亦然。況
    現行銀行貸款，無論是以物品擔保或以信用擔保，勢必提供
    一定保證（如不動產、穩定工作之收入等等），供銀行評估
    其信用情形，以核准貸予之款項。單憑存摺、提款卡及密碼
    ，實無從製作資金往來記錄，以使銀行信其有資力，進而核
    准貸款。被告為一成年人且有工作經驗，對此無從諉為不知
    。被告既明知其信用不好，無法依正常程序辦理貸款，仍委
    託假冒江副理之邱德福代辦貸款，足徵其於交付上開帳戶時
    ，主觀上已可預見該辦理信用貸款之人所從事之行為係非法
    行為，則被告將上開帳戶存摺、金融卡（含密碼）交付他人
    ，即非無可議。2.再者，被告與自稱江副理之另案被告邱德
    福素不相識，卻將其帳戶之存摺、提款卡連同密碼等重要物
    品交付如此陌生之人，並委託代辦銀行貸款，不論係所交付
    之存摺、提款卡及密碼，或將來申辦取得之貸款，均係個人
    重要物品及財物，為避免存款帳戶遭人不法利用，或避免代
    辦成功之貸款遭人冒領，衡情理應仔細查證該代辦業者之聯
    絡方式、地址及信用，甚至索取對方之證件或年籍資料，甚
    或簽約留下憑證，而被告於偵查中自承所交付之銀行帳戶，
    原係供扣繳房屋貸款之用，足徵其與銀行已有往來經驗，以
    被告之年齡、現任職於便利商店等情，亦非無社會歷練之人
    ，卻對於代辦業者、貸款內容及何以須提供存摺、金融卡、
    密碼等諸多疑點詳加瞭解、查證，如此放任心態，實有悖常
    情。若非被告有意輕忽，亦可推論被告心態上容任帳戶遭人
    不法利用，亦所在不惜，否則豈有甘冒帳戶遭人不法利用，
    或取得之貸款遭人冒領之風險，而輕易交付帳戶存摺、提款
    卡及密碼予姓名、年籍不詳之人代辦貸款？且各金融機構普
    遍設有服務人員，提供諮詢及協助客戶辦理各項業務等服務
    ，若客戶因信用不良可否辦理貸款有所疑義，均可向服務人
    員甚至櫃檯人員查詢，無需大費周章請人代辦，是被告上開
    所辯，顯違常理。3.又被告辦理貸款未循正常管道，其接洽
    之對象又屬非法放貸業者，顯見其交付帳戶之時當已可預見
    其帳戶有用供非法使用可能。而近年來社會上利用人頭帳戶
    恐嚇取財或詐騙他人金錢以逃避政府查緝之案件屢見不鮮，
    復廣為媒體報導且迭經政府宣傳，被告對此亦自承有所認知
    ，惟被告雖有上揭可能幫助他人犯罪之認知，仍將帳戶交予
    其完全不相識之江副理，被告顯有容任以所交付之帳戶幫助
    他人犯罪之不確定故意」等語，而認定被告應有幫助「江副
    理」即邱德福利用上開銀行帳戶作為詐欺取財不法使用之不
    確定故意存在。惟查被告因被追繳貸款，當時缺錢無力繳納
    ，始會因一時情急，為貸款而交付邱德福上開銀行帳戶之提
    款卡及密碼等情，業據其供述甚明，並提出99年12月10日至
    13日求才令廣告影本、本院執行命令影本1 紙及本院民事執
    行處通知影本2 紙為證，被告因貸款所需，接受自稱「江副
    理」之另案被告邱德福的要求即擅予提供帳戶提款卡及密碼
    ，固與一般具一定智識程度及社會生活經驗之人所會採取之
    應對措施有所落差，然各人之智識及警覺程度，常因年齡、
    生活經驗、社會歷練，及所處情境等而有差別，起訴書以一
    般成年人智識程度及社會經驗，而認定被告必可判別其中有
    詐偽之推論，係以一般社會常人之平均標準而論，然刑法上
    判斷行為人是否該當刑事責任之要件，應以處於與行為人同
    樣情境下之人作為判斷標準，依本案被告所述之當時經濟情
    況，確係亟需貸款應急，以免連累服務軍中之弟及房屋被賤
    價拍賣，被告於急欲獲取貸款之情形下，難免降低其警覺性
    ，故雖被告交付其帳戶提款卡及密碼容有輕率，然被告係迫
    於經濟壓力，在急欲貸款之情況下，因一時僥倖心態及思慮
    不週而遭詐騙交付其帳戶提款卡及密碼，被告似應係被害人
    才是，是被告於該等情境之下，交付其帳戶提款卡及密碼，
    尚難認其主觀上有幫助詐欺取財之不確定故意。再者，被告
    亦供稱其主觀上並無交付之帳戶若被拿去做詐騙也無所謂之
    想法（詳本院100 年7 月27日審判筆錄第13頁），況且依一
    般社會常情，自稱「江副理」之另案被告邱德福於被告亟需
    貸款應急時要求交付提款卡及密碼，固有諸多不合常理之處
    ，惟處在被告當時之情境，若不配合交付帳戶提款卡及密碼
    ，即無任何獲得貸款之機會，此際要求被告具有充分、完全
    之判斷能力，實屬過苛。另外，如上所述，被告確係為貸款
    而交付上開帳戶之提款卡及密碼予邱德福，且未得到任何金
    錢或利益，則依一般通常人之知識、經驗，被告確有可能（
    在無足夠證據下，僅能推定為有可能）預見該帳戶之提款卡
    及密碼被用為詐欺他人之工具，惟其主觀上若當時即能確認
    會被用為詐欺他人之工具，在被告未得到任何金錢或利益之
    情況下，被告必不會容任其發生，即不會交付之，因為不會
    有人願在自己無任何金錢或利益之情況下，做出此種損人又
    傷害自己的事（被騙之人固然因失財而受害，被告亦將因此
    而受官司不斷之害）。綜上，檢察官所舉之證據資料，尚不
    足以證明被告主觀上對其所提供之帳戶提款卡及密碼遭他人
    持之作為不法之詐欺之用有所預見，更不足以證明他人利用
    被告所提供之帳戶詐騙他人之舉為不違背被告之本意。檢察
    官起訴書以被告之年齡、智識程度及社會經驗，即推斷被告
    所辯不足採信，進而推斷其主觀上具有幫助詐欺取財之不確
    定故意，尚嫌速斷，委無可採。
七、綜上所述，檢察官所舉之事證尚不足以認定被告之行為主觀
    上有幫助他人詐欺取財之犯意，檢察官所為之證明並未達於
    通常之人均不致有所懷疑，而得確信其為真實之程度，即尚
    未超越合理懷疑之程度，故不能遽為認定被告本案有幫助詐
    欺取財之犯行，揆諸首揭說明，自應為諭知被告無罪之判決
    。
據上論斷，依刑事訴訟法第301 條第1 項、第452 條，判決如主
文。
本案經檢察官江柏青到庭執行職務。
中    華    民    國   100    年    8     月    10    日
                  刑事第五庭  審判長法  官  吳基華
                                    法  官  段奇琬
                                    法  官  張文俊
以上正本證明與原本無異。
如不服本判決，應於收受送達後10日內，向本院提出上訴書狀，
並應敘述具體理由；其未敘述上訴理由者，應於上訴期間屆滿後
20日內，向本院補提理由書（均須按他造當事人之人數附繕本）
，「切勿逕送上級法院」。告訴人或被害人如對於本判決不服者
，應具備理由請求檢察官上訴，其上訴期間之計算係以檢察官收
受判決正本之日期為準。
                                    書記官  金雅芳
中    華    民    國  100     年    8     月    10    日
附表：
 ┌─┬───┬──────┬────┬────┬─────┐
 │編│被害人│ 詐騙手法   │匯款時間│匯款方式│匯款總金額│
 │號│      │            │        │        │（新臺幣）│
 ├─┼───┼──────┼────┼────┼─────┤
 │ 1│吳坤松│邱德福刊登信│99年12月│郵局臨櫃│  23,000元│
 │  │      │用貸款廣告，│3 日至12│跨行匯款│          │
 │  │      │詐稱需先匯資│月14日共│        │          │
 │  │      │料費、律師費│4次     │        │          │
 │  │      │及保險金才可│        │        │          │
 │  │      │貸款        │        │        │          │
 ├─┼───┼──────┼────┼────┼─────┤
 │ 2│邱文心│邱德福刊登信│99年12月│郵局臨櫃│  21,000元│
 │  │      │用貸款廣告，│10日至12│跨行匯款│          │
 │  │      │詐稱需先匯手│月15日共│        │          │
 │  │      │續、律師費及│3次     │        │          │
 │  │      │保險金才可貸│        │        │          │
 │  │      │款          │        │        │          │
 ├─┼───┼──────┼────┼────┼─────┤
 │ 3│陳雅人│邱德福刊登信│99年12月│京城銀行│  24,000元│
 │  │      │用貸款廣告，│14日至12│、華南銀│          │
 │  │      │詐稱需先匯款│月17日共│行轉帳匯│          │
 │  │      │作地方法院資│3次     │款      │          │
 │  │      │料才可貸款  │        │        │          │
 └─┴───┴──────┴────┴────┴─────┘